【裁判字號】    99,訴,121
【裁判日期】    990630
【裁判案由】    確認委任關係存在
【裁判全文】
臺灣高雄地方法院民事判決               99年度訴字第121號
原      告  乙○○
訴訟代理人  呂秋律師
被      告  台灣機械股份有限公司
法定代理人  丙○○
訴訟代理人  甲○○
上列當事人間請求確認委任關係存在事件，本院於民國99年6 月
23日言詞辯論終結，判決如下：
    主    文
原告之訴駁回。
訴訟費用新台幣伍萬零伍佰元由原告負擔。
    事實及理由
一、原告主張：伊原為經濟部所屬被告台灣機械股份有限公司之
    協理，於民國63年間因涉嫌貪瀆案件，經台灣高雄地方法院
    檢察署（下稱高雄地檢署）檢察官提起公訴，被告適用當時
    有效之「行政院暨所屬各機關公務人員獎懲案件處理辦法」
    （下稱獎懲辦法），於63年8 月26日將伊停職，復於65年3
    月間提報第11屆30次董監聯席會通過改聘伊為顧問職務，然
    伊對此並不知情，嗣最高法院就伊涉嫌之貪污案件於65年8
    月判決無罪確定，伊乃於65年9 月間申請復職，詎被告未將
    伊復職，反於66年1 月26日第12屆第8 次董監聯席會（下稱
    系爭董監聯席會），以伊違反被告之人事管理規則第73條第
    14款規定，決議對伊記2 次大過予以免職，並於同年月31日
    生效。然伊認定自己仍在停職中，而一再向被告及各部會陳
    情要求復職，卻未獲回應，直至88年間接獲經濟部之查復書
    ，表示依法仍在停職中，始確定得行使權利。再者，參照伊
    於66年間遭被告免職時之獎懲辦法第8 條規定：停職人員，
    如因業務需要，應在停職前改調其他職務後再予停職等語，
    及經濟部與所屬各公司董事會暨經理人權責劃分辦法（下稱
    權責劃分辦法）規定：協理之任免，應由經濟部核定等詞以
    觀，足見被告欲將伊調離協理一職，應於停職前為之，且需
    由經濟部核定，始屬合法。然被告將伊停職後再改調顧問職
    ，並未由經濟部核定，顯已違反上開規定，故被告將伊由協
    理職務調至顧問職務，再將伊免職，均屬違法而無效，伊仍
    為被告之協理，兩造間有協理之委任關係存在等情。並聲明
    ：確認兩造間之委任關係存在。
二、被告則以：如認原告得申請復職進而申領退休金，原告亦於
    72 年8月已年滿65歲，而應屆齡退休，是原告之退休金請求
    權已罹於時效，故本件原告並無確認利益。又原告於63年間
    涉犯貪污罪，伊先將原告停職，然於該案審理期間，因業務
    擴展甚鉅，伊遂報請經濟部准將原告改調顧問職位，此調職
    係基於實際業務需要，並未違反獎懲辦法第8 條之規定。嗣
    原告雖經法院判決無罪確定而申請復職，然經濟部卻函命應
    由伊依權責對原告議處，伊始以原告違反人事管理規則第73
    條第14款規定，依同管理規則第72條第3 款規定，記2 次大
    過予以免職，並報請經濟部核備，過程均屬合法等語，資為
    抗辯。並聲明：原告之訴駁回。
三、兩造不爭執事項（見本院卷第199至200頁、第239頁）：
  (一)原告原為經濟部所屬被告之協理，於63年間因涉嫌貪瀆案件
    ，經高雄地檢署檢察官提起公訴，被告即適用當時有效之獎
    懲辦法，於63年8 月26日將原告停職。被告復於65年3 月間
    將原告改聘為顧問職務。
  (二)原告所涉之貪污案件於65年8 月25日，由最高法院以65年度
    台上字第2448號判決無罪原告確定。
  (三)被告於系爭董監聯席會，以原告違反被告之人事管理規則第
    73條第14款規定，決議對原告記2 次大過予以免職，並於同
    年月31日生效。
四、本件之爭點：
  (一)原告就本件是否有確認利益？
  1.按確認法律關係之訴，非原告有即受確認判決之法律上利益
    者，不得提起之，民事訴訟法第247 條第1 項前段定有明文
    ；又法律關係之存在否不明確，致原告在私法上之地位有受
    侵害之危險，而此危險得以對於被告之確認判決除去之者，
    即得依民事訴訟法第247 條之規定提起確認之訴。如具備前
    開要件，縱其所求確認者，為他人間之法律關係，亦非不得
    提起（最高法院52年度臺上字第1922號判例意旨、42年度臺
    上字第1031號判例意旨參照）。本件原告主張其仍為被告之
    協理，而與被告間有委任關係存在，為被告所否認，是該委
    任關係是否存在，在兩造間即屬不明確，致原告私法上之地
    位有受侵害之危險，且此項不明確非不得以確認判決予以排
    除，是原告提起本件訴訟確認委任關係存在，即有確認利益
    ，其提起本件訴訟，應予准許。
  2.至被告辯稱：兩造間委任關係是否存在，攸關原告是否得據
    以申請復職而請求退休金，然原告於66年間接獲免職通知單
    後，曾於66年間多次要求被告解釋，足見原告於66年間已知
    遭被告免職，原告縱有退休金請求權，亦已罹於時效，故原
    告並無提起本件訴訟之確認利益云云。而按，確認所有權存
    在之訴，而其所有物返還請求權之消滅時效已完成者，經被
    上訴人就此抗辯後，上訴人自無即受確認判決之法律上利益
    。另確認繼承權存在之訴，然繼承回復請求權之消滅時效，
    如已完成，則經上訴人就此抗辨後，被上訴人自無即受確認
    判決之法律上利益，固有最高法院32年上字第4198號、29年
    上字第1340號判例意旨可資參照。然審諸前揭最高法院判例
    意旨，均係於確認債權是否存在之訴訟中，因請求權已罹於
    時效，且經他造抗辯時，始認為無確認利益，核與本件原告
    請求確認者係兩造間委任關係是否存在，而非基於委任關係
    衍生之「退休金債權」是否存在，故被告援引前揭最高法院
    判例意旨，進而認原告並無確認利益，尚非可採。
  (二)被告之調職及免職行為，是否違反當時之法令而無效？
  1.查，獎懲辦法於64年1 月15日經行政院修正公布，而被告係
    於65年3 月間將原告改聘為顧問職務（即調職），自應適用
    修正後之獎懲辦法，合先敘明。又修正前獎懲辦法第6 條原
    規定：「應予停職或得予停職人員，如因業需要，得於停職
    前改調同職等之其他職務後再予停職」，嗣於修正後，始改
    於獎懲辦法第8 條規定：「停職人員，如因業務需要，應在
    停職前改調其他職務後再予停職」，然參諸其修正理由係謂
    ：「合併條文文字修正，為免停職過久影響業務之困擾『改
    調職務』宜作硬性規定以利執行」等語以觀，可見修正後獎
    懲辦法第8 條，係為免停職人員在原職停職過久致對業務推
    動產生不利影響，始硬性規定須強制加以調動後，再予停職
    ，並非謂在原職停職後，即限制不得再予調動。倘非如此，
    一但將職員先行停職，縱使該停職人員之職務日益重要，仍
    不得將其調離現職另覓他人接任，而任令業務不能推展、行
    政流程延宕，實與前揭獎懲辦法之修正理由「為免停職過久
    影響業務之困擾」相違背，益見原告主張：被告既先將原告
    停職，再於65年3 月間將原告調任為顧問職，已違反獎懲辦
    法第8 條規定云云，並非可採。
  2.又本件原告之停職、調職及免職等事項，應以55年6 月13日
    經濟部（五五）公企字第13515 號令公布之權責劃分辦法及
    所附權責劃分表，作為認定核定層級所屬之依據，為兩造所
    不爭執（見本院卷第237 至238 頁）。而按，依前揭權責劃
    分辦法及所附權責劃分表所示，其中關於「事項二人事：…
    5.協理職位之等級、11.總經理、協理之考績、獎懲、退休、
    撫恤及久任表彰」等事項，均屬經濟部核定權責範圍（見本
    院卷第123 至124 頁），而將協理改調顧問職，解釋上亦屬
    協理之獎懲事項，自應由經濟部加以核定。另參諸經濟部65
    年3 月26日經（六五）人07670 號函主旨記載：「貴公司（
    即被告）協理乙○○（停職中）擬改調為貴公司顧問，所遺
    協理一職，擬請由本部物價督導會報簡派秘書宋若璟接充乙
    案，准予照辦」等語以觀，堪認被告係由經濟部核定後，始
    將原告調任為顧問職，參照前上開說明，即未違反當時有效
    之權責劃分辦法。
  3.承前說明，被告於原告停職後仍得將其調職，並於報請經濟
    部核定後，始將原告調任為顧問職，自未違反當時有效之獎
    懲辦法及權責劃分辦法，是被告之調任即屬有效，堪認原告
    於系爭董監聯席會66年1 月26日召開時，已非協理，而為被
    告之顧問。另參照上開權責劃分辦法規定「事項二人事：…
    顧問延聘」，為被告董事會核定事項（見本院卷第124 頁
    ）以觀，解釋上被告董事會就涉及顧問在職與否事項，均屬
    其核定權責範圍。而顧問之免職，既涉及顧問是否繼續在職
    ，當亦屬被告董事會核定事項，且兩造就此亦不爭執（見本
    院卷第239 頁），堪認被告董事會得核定顧問之免職，而無
    須報請經濟部核定。是被告經由系爭董監聯席會決議，免除
    原告顧問職務，自未違反權責劃分辦法，原告主張：被告以
    系爭董監聯席會決議將之免職，已違反權責劃分辦法云云，
    亦非可採。
  4.末者，原告援引考試院銓敘部（78）台華甄一字第306206號
    函示（下稱系爭函示）：停職人員於停職後不得改調職務等
    語（見本院卷第210 頁），資為其有利之論據。然查，系爭
    函示依其發文字號觀之，可知係考試院銓敘部於78年間根據
    案例事實所為之解釋，然被告於系爭函示發布之65年3 月間
    ，即將停職中之原告改聘為顧問，當時系爭函示既尚未發布
    ，原告執以為其有利認定論據，已非有據。何況，觀諸系爭
    函示記載：「…是以，公務人員在因案停職期間，自不得改
    調其他同等職務」等語，顯係針對公法上公務人員任用所為
    之釋示，然原告任職於被告時，兩造間並無公法關係，僅有
    私法上之契約關係乙節，業經最高行政法院95年度裁字第57
    3 號裁定認定在案，亦有該裁定1 份在卷可稽（見本院卷第
    18頁），是系爭函示據以解釋之案例事實，既與本案迥不相
    同，原告自不能比附援引為其有利認定之佐據。
五、從而，被告將原告調職、免職，既未違反當時有效之獎懲辦
    法及權責劃分辦法，自屬有效，則原告請求確認兩造間之委
    任關係存在，並無理由，應予駁回。
六、本件判決基礎已臻明確，兩造其餘主張陳述、所提之證據及
    聲請調查之證據，經本院審酌後，認均不足以影響本判決之
    結果，均毋庸再予論述，附此敘明。
七、本件係原告全部敗訴，其繳納之第一審訴訟費用即裁判費50
    ,510元，應由原告負擔。
八、結論：本件原告之訴為無理由，依第78條、第87條第1 項，
    判決如主文。
中    華    民    國    99    年    6     月    30    日
                  民事第五庭  法  官  李育信
以上正本係照原本作成。
如不服本判決，應於送達後20日內，向本院提出上訴狀並表明上
訴理由，如於本判決送達前提起上訴者，應於判決送達後10日內
補提上訴理由書（須附繕本）。
中    華    民    國    99    年    6     月    30    日
                              書記官  林玉珊

司法院資訊處製作；財團法人民間司法改革基金會備份。
